【裁判字號】    97,台上,4190
【裁判日期】    970829
【裁判案由】    違反商業會計法
【裁判全文】
最高法院刑事判決            九十七年度台上字第四一九０號
上  訴  人  甲○○
            丙○○
共      同
選任辯護人  鄭洋一律師
上  訴  人  乙○○
選任辯護人  謝明憲律師
            陳銘堂律師
            鄭洋一律師
上列上訴人等因違反商業會計法案件，不服台灣高等法院中華民
國九十七年一月三十一日第二審更審判決（九十六年度上更(二)字
第四七０號，起訴案號：台灣台北地方法院檢察署八十六年度偵
字第一一０三四號），提起上訴，本院判決如下：
    主  文
上訴駁回。
    理  由
按刑事訴訟法第三百七十七條規定：上訴於第三審法院，非以判
決違背法令為理由，不得為之。是提起第三審上訴，應以原判決
違背法令為理由，係屬法定要件。如果上訴理由書狀並未依據卷
內訴訟資料，具體指摘原判決不適用何種法則或如何適用不當，
或所指摘原判決違法情事，顯與法律規定得為第三審上訴理由之
違法情形，不相適合時，均應認其上訴為違背法律上之程式，予
以駁回。本件原審經審理結果，認為上訴人乙○○、甲○○分別
為中賢企業股份有限公司（下稱中賢公司）前後任負責人，均為
商業負責人，丙○○係該公司之財務部副理，為經辦會計人員，
與該公司副理黃正炫、科長吳振賢等人（均經原審上訴審判刑確
定），共同以虛偽買入商品，再出賣予借款人，而由借款人以分
期支付價金之形式攤還本利（即假分期付款買賣），以此方式達
融資放款之目的，連續從事融資放款予借款人謝龍山等人，並以
借款人提供不實之發票作為中賢公司之進項憑證，復據此金額開
立不實之發票予借款人作為中賢公司之銷項憑證，而以上開方式
完成貸款程序，並記入中賢公司之日記帳、總帳及明細分類帳帳
冊內，足以生損害於經濟部對於公司營業、交易管理之正確性，
犯行明確，因而撤銷第一審關於上訴人等部分之判決（就上訴人
等被訴違反商業會計法、違反稅捐稽徵法、偽造文書部分判決無
罪，另就違反公司法部分諭知免訴），於為刑法新舊比較後，改
判均論上訴人乙○○、甲○○以共同連續商業負責人，以明知為
不實之事項，而填製會計憑證及記入帳冊罪，各處有期徒刑陸月
，並諭知易科罰金折算之標準，及減為有期徒刑月，並諭知易
科罰金折算之標準；另論丙○○以共同連續經辦會計人員，以明
知為不實之事項，而填製會計憑證及記入帳冊罪，處有期徒刑肆
月，並諭知易科罰金折算之標準，及減為有期徒刑月，並諭知
易科罰金折算之標準。業經詳述其調查、取捨證據之結果及憑以
認定犯罪事實之心證理由。並就上訴人等否認犯行之供詞及其所
辯各語認非可採，予以論述指駁。甲○○、丙○○上訴意旨略稱
：(1)共同被告吳振賢、甲○○、丙○○、乙○○均未經行證人之
交互詰問程序，原判決引用其等之供詞，作為認定共同正犯犯罪
之證據，違背證據法則，並有調查職責未盡及理由矛盾之違法。
(2)分期付款係民法規定之一種買賣方式，原判決以中賢公司經營
該業務，認上訴人等應負刑事責任，有不適用法則之違法。(3)原
判決以甲○○供稱「對營運作業方式都瞭解」，及公司員工無可
能私作主張、瞞騙上司，推論其與乙○○知悉作業方式係以分期
付款買賣行融資放款，違背經驗及論理法則，有不適用法則或適
用法則不當之違法。(4)中賢公司採分層負責，甲○○並未經辦本
件分期付款買賣案件，原判決認甲○○與其餘共同被告有犯意聯
絡、行為分擔，有調查未盡、理由矛盾之違法。(5)丙○○對業務
單位送來之買賣資料，有無實際買賣，無權干預，不可能與其等
共同犯罪，亦未參與填製商業憑證或記入帳冊等行為，應無違反
商業會計法情事，縱有該行為，與甲○○、乙○○無共同正犯關
係，況甲○○當時另兼金豪證券公司董事長，亦無從得知本件並
無實際交易，或有明知為不實之直接故意。原判決論以共同正犯
，有適用法則不當、理由不備之違法等語。乙○○上訴意旨略稱
：(1)中賢公司係遵循分期付款買賣之流程，有台北市租賃商業同
業公會函為證，其係現貨交易，並有客戶簽署之「交貨與驗貨證
明書」等可稽，原審不加斟酌，曲解分期付款買賣具融資放款性
質，而據以論罪，有不依證據認定事實、不適用法規、不載理由
之違法。(2)乙○○受委任代為經營中賢公司，無犯罪故意，原判
決未加斟酌，於法有違等語。惟查：(一)、採證認事、取捨證據及
證據證明力之判斷，乃事實審法院之職權，苟其採證認事之論斷
無違證據法則，即不容任意指為違法。原判決認定上訴人等所為
本件違反商業會計法之犯行，係以：(1)中賢公司確以經營分期付
款買賣為主要業務，並有辦理融資借款業務之事實，業據甲○○
、丙○○於法務部調查局南部地區機動工作組（下稱調查局）及
乙○○於偵查中供承無訛，互核一致。(2)本件借款人即證人唐添
發、林懸南、郭秋麗、王進發、鄭惠文、楊連生、謝龍山、廖國
耀、廖守芳、盧南宏等人（下稱唐添發等人）從未向中賢公司購
買任何商品，亦無任何生意上往來，但有以房地產為擔保向中賢
公司融資借款，均由中賢公司提供數份文件給渠等簽名，至於文
件上之簽名雖均為渠等親筆所簽，惟內容係中賢公司人員所填寫
，中賢公司再將借款匯給借款人本人，渠等則依約定開立金額不
等之支票按月償還等情，經唐添發等人於調查局或偵、審中證述
明確。丙○○於調查局且坦承：開立發票之廠商並未實際將貨物
交予中賢公司，中賢公司亦未實際將貨款撥給開立發票之廠商，
而中賢公司開立之銷項發票係依進項發票相同品名開立予融資客
戶，亦未實際將貨物交予融資客戶，僅作書面審核，並未實際買
賣該批商品等語，甲○○亦自承：中賢公司登記之營業項目並不
包括融資放款業務等語，乙○○更稱：客戶與公司交易的過程中
可能有非實物買賣而僅係借款之情形等語。並徵之卷附發票上所
載之購買物品均係與借款人所從事之職業無關之玉米、益磷等物
，並有中賢公司之匯款回條聯、分期付款申購書、委託採購合約
書、交貨與驗收證明書、統一發票、租賃案件審查記（紀）錄表
、授信批覆書附卷足參，足見中賢公司係以虛偽之買賣行為，虛
開發票，假藉分期付款買賣方式之名，達到融資放款之目的，並
無現貨交易而係單純從事貸放款項予借款人，至為灼然。上訴人
等所辯：確有實物買賣交易等語，顯非實在。(3)中賢公司係假分
期付款買賣業務之名，而行辦理融資借款之實，並無實際買賣行
為，此與台北市租賃商業同業公會民國九十三年八月五日（93）
北租同字第０三七號覆原審上訴審函所示：分期付款（租賃）公
司係依買受人之請求及所出具之交貨及驗收證明書，付款予供應
商或供應商指定之人，買受人僅依約支付分期價金予分期付款（
租賃）公司之作業流程，亦屬不符。(4)乙○○於第一審中已供承
：「郭秋麗、王進發、廖國耀這三件是我辦的」等語（僅其中廖
國耀部分經原審證明應係吳振賢所承辦），甲○○於原審亦供承
：「對營運作業方式都瞭解」等語，且甲○○、乙○○二人先後
充任中賢公司之董事長兼總經理，綜理公司業務，有關公司之經
營方式及營運方針，涉及公司經營甚巨，尤其中賢公司並非金融
機構，竟假分期付款買賣之名義，行融資放款之實，且貸放之總
金額不低，身為公司負責人之甲○○、乙○○實難諉為不知；況
本案業經原審判刑確定之公司員工史耀祥、黃正炫、吳振賢、蔡
明峰、劉崇誠等人，以其等為受薪階級，若非承上司即乙○○或
甲○○之命，應無可能私作主張，瞞騙上司，暗中從事融資放款
行為。而丙○○任職中賢公司之財務部副理，負責會計及資金調
度之審核業務，於其所屬之財務部門審核後，即由記帳人員將貸
放交易開立及取得之不實統一發票憑證記入中賢公司之日記帳、
總帳及明細分類帳等帳冊內，有其供述可稽，其就中賢公司以經
營分期付款業務為名，實際上係從事擔保融資放款業務，及申請
款項並未撥入銷貨公司，而係直接撥入借款人帳戶之情事，自應
知之甚詳，此由丙○○於原審供承扣案編號348294號張偉邦之貸
款卷宗內，租賃案件審查記（紀）錄表及授信批覆書業務部意見
內有其所蓋職章，用以表示伊知道有案子辦理分期付款等情，可
為佐證。足證乙○○、甲○○所辯不知情，及丙○○辯稱：伊與
客戶並無接觸，只作書面審查，無從得知客戶無真正買貨之意思
云云，均非可採各等情。俱依卷證逐一說明審認、論駁綦詳。其
推理論斷衡諸經驗及論理等證據法則皆無違背，自無上訴意旨所
指違法情事。(二)、「法院就被告本人之案件調查共同被告時，該
共同被告準用有關人證之規定。」刑事訴訟法第二百八十七條之
二定有明文。要以「法院就被告本人之案件調查共同被告時」，
始須將共同被告行人證之調查詰問程序。上訴人等均否認有本件
被訴犯行，原判決既無依上訴人三人相互間之供述，採為不利於
他共同被告之認定依據，即非有上引條文所定：「法院就被告本
人之案件調查共同被告」之情形，原審未就上訴人三人相互間行
人證之調查詰問程序，於法自無違誤。至甲○○之辯護人於原審
請求傳喚、詰問證人吳振賢，以求事實明確（見原審更(二)卷第七
八頁），原判決認無必要，仍併採吳振賢於調查局之供述為論罪
資料，此於法律賦予上訴人等對證人之詰問權，固難謂無礙；然
依原判決之論證，上訴人等違反商業會計法之犯行，除上訴人等
及原審共同被告吳振賢對部分事實之供述外，俱各有上揭證據資
料可憑，縱除去吳振賢於調查局之供述證據，就上訴人等之犯罪
事實仍應為同一認定，自不得以原判決此部分採證之瑕疵，執為
適法之第三審上訴理由。(三)、共同正犯間，非僅就其自己實行之
行為負其責任，並在犯意聯絡之範圍內，對於他共同正犯所實行
之行為，亦應共同負責。原判決以上訴人等分別為中賢公司之負
責人或經理人，知悉並分擔本件融資放款之部分行為，與其餘正
犯彼此間有犯意聯絡及行為分擔關係，為共同正犯，於法自無不
合。經核其餘上訴意旨，亦係置原判決所為明白論斷於不顧，仍
持已為原判決指駁之陳詞，專憑己意再事爭辯，或任意指摘原判
決違法，難認已符合首揭法定之第三審上訴要件。本件上訴違背
法律上之程式，應予駁回。
據上論結，應依刑事訴訟法第三百九十五條前段，判決如主文。
中    華    民    國  九十七  年    八    月  二十九  日
                      最高法院刑事第十庭
                          審判長法官  邵  燕  玲
                                法官  李  伯  道
                                法官  孫  增  同
                                法官  李  英  勇
                                法官  黃  一  鑫
      本件正本證明與原本無異
                                      書  記  官
中    華    民    國  九十七  年    九    月    二    日
                                                      Ｅ


司法院資訊處製作；財團法人民間司法改革基金會備份。
